臺灣高等法院刑事判決　　　　　　　　96年度上訴字第4348號
上　訴　人
即　被　告　甲○○
上列上訴人因毒品危害防制條例案件，不服臺灣士林地方法院九
十六年度訴字第六九七號，中華民國九十六年八月二十九日第一
審判決（起訴案號：臺灣士林地方法院檢察署九十六年度毒偵字
第一○一七號），提起上訴，本院判決如下：
    主  文
上訴駁回。
    犯罪事實
甲○○分別基於施用第一級毒品海洛因、第二級毒品安非他命之
犯意，於九十六年五月七日早上某時許，在其臺北市○○區○○
街七十八巷二十三號住處，分別以針筒注射和將安非他命置於玻
璃瓶內以火燒烤成煙霧後吸食之方式，各施用第一級毒品海洛因
、第二級毒品安非他命一次，嗣於同日下午二時五十分許，在臺
北市○○區○○路一八七號前，為警盤檢查獲，並當場扣得第一
級毒品海洛因一包（淨重零點零四公克），復經警採集尿液送驗
結果，呈嗎啡及甲基安非他命之陽性反應，始悉上情。
    理  由
甲、程序部分：
  壹、按判決書應分別記載裁判之主文與理由；有罪之判決書並
      應記載「犯罪事實」，且得與理由合併記載，為九十三年
      六月二十三日修正之刑事訴訟法第三百零八條所明定，參
      諸其立法理由為：刑事有罪判決所應記載之事實應係賦予
      法律評價而經取捨並「符合犯罪構成要件」之具體社會事
      實，爰參考日本刑事訴訟法第三百三十五條第一項之立法
      例，將原條文後段所定「並應記載事實」修正為「並應記
      載犯罪事實」，以臻明確。
      按關於非屬犯罪構成要件之犯罪細節，並不屬於有罪判決
      書必要記載之事項，自亦非判決理由所應敘述之範圍（最
      高法院九十四年台上字第六三三八號判決參照）；次按，
      有罪判決書應記載之「犯罪事實」，應係指符合犯罪構成
      要件之具體社會事實，如被告犯罪之時間、地點、手段以
      及其他該當於犯罪構成要件而足資認定既判力範圍之具體
      社會事實；至於構成要件以外之其他適用法律事實，例如
      ：刑罰之加重或減輕事由，可無須在「犯罪事實」欄中記
      載，僅於理由內依刑事訴訟法第三百十條第四款記載其理
      由即足（最高法院九十四年台非第一五二號判決參照），
      合先敘明。
  貳、證據能力認定（參見乙、壹所列證據清單）：
    一、本件證據一被告之供述，被告並未主張無證據能力；另
        證據二至證據五，分別符合刑事訴訟法第一百五十九條
        之一、第一百五十九條之四之傳聞法則之例外規定，而
        均得作為本件之證據。
    二、證據六被告並未於本院言詞辯論終結前表示無證據能力
        ，復查其取得過程無何明顯瑕疵，而應可作為本件之證
        據。
乙、認定犯罪構成要件事實所憑之證據及其認定之理由：
  壹、證據清單：
      證據一：被告甲○○供述（警詢、偵訊、原審、本院）。
      證據二：自願受搜索同意書、臺北市○○區○○路一八七
              號前搜索扣押筆錄。
      證據三：自願受搜索同意書、臺北市○○區○○街七十八
              巷二十三號搜索筆錄。
      證據四：法務部調查局九十六年五月二十八日調科壹字第
              ○九六二三○四七六七○號鑑定書。
      證據五：臺灣尖端先進生技醫藥股份有限公司濫用藥物檢
              驗報告。
      證據六：扣案之海洛因一包、包裝海洛因用之包裝袋一個。
  貳、認定之理由：
    一、上揭犯罪事實，業據被告甲○○於原審及本院審理時坦
        承不諱，復有扣案之海洛因一包可證。又被告於前揭時
        、地為警查獲後所採集之尿液，經送臺灣尖端先進生技
        醫藥股份有限公司以氣相層析質譜儀分析法檢驗結果，
        呈甲基安非他命、嗎啡之陽性反應，有上開公司九十六
        年五月十六日濫用藥物檢驗報告一紙附卷可稽（見偵卷
        第四十五頁）。另上開扣案之海洛因一包，經送法務部
        調查局以化學呈色法及氣相層析質譜儀分析法檢驗結果
        ，確含有第一級毒品海洛因成分（淨重零點零四公克）
        ，有法務部調查局九十六年五月二十八日調科壹字第○
        九六二三○四七六七○號鑑定書、扣押物品清單各一紙
        在卷可參（見偵卷第四十二頁、第五十七頁）。綜上，
        堪認被告之自白與事實相符，足以採信。
    二、按九十二年七月九日修正公布，並於九十三年一月九日
        施行之毒品危害防制條例刪除二犯及三犯之規定，一改
        修法前繁雜之處遇程序，僅將施用毒品者簡化區分為初
        犯、再犯，並認施用毒品者係屬病患性犯人，以觀察、
        勒戒戒除其身癮，並以強制戒治去除其心癮。經觀察、
        勒戒或強制戒治執行完畢釋放後，若係五年後再犯該條
        例第十條施用毒品罪者，與同條例第二十條第一項、第
        二項關於「初犯」之處理方式相同，檢察官應先聲請法
        院裁定令被告入勒戒處所觀察、勒戒，並視有無繼續施
        用毒品傾向，決定應予釋放、為不起訴之處分，或應聲
        請法院裁定令入勒戒處所強制戒治；若係五年內「再犯
        」同條例第十條施用毒品罪者，依同條例第二十三條第
        二項規定，檢察官則應依法追訴。觀諸該條例第二十條
        第三項之修正理由：「觀察、勒戒或強制戒治五年後再
        犯者，顯見前所實施之觀察、勒戒或強制戒治已足以遮
        斷其施用毒品之癮，為期自新及協助其戒除毒癮，對此
        五年後再犯者，爰明定仍適用初犯之規定，先經觀察、
        勒戒、強制戒治之程序。」及同條例第二十三條第二項
        之修正理由：「為配合簡化施用毒品犯之刑事處遇程序
        ，並鑑於經觀察、勒戒或強制戒治執行完畢釋放後五年
        內再犯者，其再犯率甚高，原據以實施之觀察、勒戒及
        強制戒治既已無法收其實效，自應施以刑事處遇」，顯
        然如施用毒品者係前經觀察、勒戒或強制戒治等治療程
        序執行完畢五年後，始再施用毒品之「初犯」，因前所
        執行之觀察、勒戒或強制戒治已足收戒除毒癮之效，自
        應重新執行觀察、勒戒或強制戒治等治療程序，並於治
        療程序執行完畢後，由檢察官為不起訴處分，毋庸對之
        追訴處罰；反之，在「再犯」之情形，因其先前所為治
        療程序顯未能收戒斷毒癮之效，且考量施用毒品者之再
        犯率偏高，乃簡化其刑事處遇程序，而逕予追訴處罰，
        不再施以治療程序。參酌上開立法理由，修正毒品危害
        防制條例就施用毒品者，祇於「初犯」及「五年後再犯
        」二種情形，有其追訴條件之限制，即須於初犯經觀察
        、勒戒或強制戒治釋放後，五年內均無施用毒品之行為
        ，始能認其前所實施之觀察、勒戒或強制戒治已足遮斷
        毒癮，而得於五年後再犯時，再予適用初犯之規定，重
        行觀察、勒戒等程序。倘五年內已經再犯，被依法追訴
        處罰，縱其第三次（或第三次以上）施用毒品之時間在
        初犯釋放五年以後，即與「五年後再犯」之情形有別，
        且因已於「五年內再犯」，顯見其再犯率甚高，原實施
        觀察、勒戒或強制戒治，已無法收其實效，而無五年戒
        斷期之存在，自無再經觀察、勒戒及強制戒治之必要，
        即應依該條例第十條處罰，始符新法修正之本旨，最高
        法院九十五年度臺非字第五十九號、第六十五號判決意
        旨可資參照。經查：本件被告甲○○前因施用毒品案件
        ，經本院裁定送觀察、勒戒後，認無繼續施用毒品之傾
        向，於八十七年七月十四日釋放出所，並經本院以八十
        七年度易字第八五七號判決免刑確定。又於九十年間，
        因施用毒品案件，經臺灣臺北地方法院檢察署檢察官以
        九十二年度毒偵字第一一四六號提起公訴並聲請強制戒
        治，由臺灣高等法院於九十三年五月二十七日以九十三
        年度上訴字第二五六號判決處有期徒刑九月確定，強制
        戒治部分則於九十三年一月九日因毒品危害防制條例修
        正後廢除二犯以上強制戒治規定，而於九十三年一月九
        日釋放出所；另因持有第一級毒品案件，經本院於九十
        三年十一月十九日以九十三年度士簡字第一三○五號判
        決處有期徒刑六月確定，並與前案施用毒品案件接續執
        行，而於九十五年五月一日縮短刑期執行完畢等情，有
        臺灣高等法院被告前案紀錄表一份在卷可參。是被告本
        次施用第一級毒品海洛因及第二級毒品安非他命之犯行
        ，雖距其於八十七年七月十四日觀察、勒戒執行完畢釋
        放後均已逾五年，惟被告於該次觀察、勒戒執行完畢釋
        放後五年內，既於九十年間再犯施用毒品之罪，且經法
        院判處罪刑確定，揆諸前揭說明，被告本案施用第一級
        、第二級毒品之犯行，即與毒品危害防制條例第二十條
        第三項所稱之「五年後再犯」有別。是公訴人依法追訴
        ，於法並無不合。從而，本件事證明確，被告施用第一
        級、第二級毒品犯行洵堪認定，應依法論科。
丙、適用法律：
  壹、核被告甲○○所為，係犯毒品危害防制條例第十條第一項
      、第二項之施用第一級、第二級毒品罪。
  貳、吸收關係：被告因施用第一級毒品海洛因、第二級毒品安
      非他命而分別持有第一級毒品海洛因、第二級毒品安非他
      命，其持有之低度行為分別為施用之高度行為所吸收，均
      不另論罪。
  參、併合處罰：被告所犯前開二罪間，犯意各別，犯罪構成要
      件不同，係裁判確定前犯數罪，應依刑法第五十條之規定
      併合處罰。
  肆、累犯：查被告曾因施用毒品案件，經臺灣士林地方法院裁
      定送觀察、勒戒後，認無繼續施用毒品之傾向，於民國八
      十七年七月十四日釋放出所，並經同院以八十七年度易字
      第八五七號判決免刑確定。又因施用毒品案件，經臺灣臺
      北地方法院檢察署檢察官以九十二年度毒偵字第一一四六
      號提起公訴並聲請強制戒治，由本院於九十三年五月二十
      七日以九十三年度上訴字第二五六號判決處有期徒刑九月
      確定，強制戒治部分則因毒品危害防制條例修正後廢除二
      犯以上強制戒治規定，而於九十三年一月九日釋放出所；
      另因持有第一級毒品案件，經臺灣士林地方法院於九十三
      年十一月十九日以九十三年度士簡字第一三○五號判決處
      有期徒刑六月確定，並與前案施用毒品案件接續執行，而
      於九十五年五月一日縮短刑期執行完畢出監，此有臺灣士
      林地方法院檢察署刑案資料查註紀錄表及本院被告全國前
      案紀錄表在卷可稽，其於五年以內再犯本件有期徒刑以上
      刑之罪，為累犯，依刑法第四十七之規定應加重其刑。再
      被告有如事實欄所載之論罪科刑及執行情形，有臺灣高等
      法院被告前案紀錄表在卷可考，其於五年內再故意犯本案
      有期徒刑以上之罪，為累犯，均應依刑法第四十七條第一
      項規定加重其刑。
丁、維持原判決及駁回上訴之理由：
  壹、查原審認被告罪證明確，適用刑事訴訟法第二百七十三條
      之一第一項、第二百九十九條第一項前段，毒品危害防制
      條例第十條第一項、第二項、第十八條第一項前段，刑法
      第十一條、第四十七條第一項、第五十一條第五款、第三
      十八條第一項第二款規定，並審酌被告等一切情狀，各量
      處被告有期徒刑十月及四月，並定其應執行刑為有期徒刑
      一年，扣案之海洛因一包（淨重零點零四公克）諭知沒收
      銷燬；包裝海洛因用之包裝袋一個沒收，經核認事用法，
      並無違誤，量刑亦屬妥當，應予維持。
  貳、上訴人即被告以犯罪事實業經其坦承不諱，認原審判決量
      刑過重及被告已戒除毒癮，請本院予被告自新之機會，得
      以美沙冬替代療法，由醫院持續追蹤治療，海洛因跟安非
      他命是同時注射，不是分開使用云云。惟被告於本院審理
      時自承：海洛因跟安非他命一起注射的等語，爰審酌上開
      二種毒品施用方式顯不相同，安非他命亦未有以注射之方
      式施用，前開所辯顯無理由，其上訴應予駁回。
據上論斷，應依刑事訴訟法第三百六十八條，判決如主文。
本案經檢察官王壬貴到庭執行職務。
中　　華　　民　　國　　96　　年　　11　　月　　30　　日
 　　　　　　 　　刑事第十八庭　審判長法　官　溫耀源
                               　　　 法　官　周政達
                                　　　法　官　陳健順
以上正本證明與原本無異。
如不服本判決，應於收受送達後十日內向本院提出上訴書狀，其
未敘述上訴之理由者並得於提起上訴後十日內向本院補提理由書
（均須按他造當事人之人數附繕本）。
施用第二級毒品部分，不得上訴。
                                      書記官　陳菊珍
中　　華　　民　　國　　96　　年　　11　　月　　30　　日
附錄論罪法條：
毒品危害防制條例第十條第一項、第二項。
施用第一級毒品者，處 6 月以上 5 年以下有期徒刑。
施用第二級毒品者，處 3 年以下有期徒刑。
